ACORDAO-COMPLETO-2450006

ACÓRDÃO 8756/2021 ATA 21/2021 - PRIMEIRA CÂMARA

VISTOS, relatados e discutidos estes autos que cuidam de pedido de reexame interposto Simone Chrystine Santana Valadares contra o Acórdão 7314/2020-TCU-Primeira Câmara, que considerou ilegal seu ato de pensão civil;
ACORDAM os Ministros do Tribunal de Contas da União, reunidos em sessão da Primeira Câmara, com fundamento no artigo 48 da Lei 8.443/1992, c/c os artigos 285 e 286 do Regimento Interno do TCU, diante das razões expostas pelo Relator, em:
9.1. conhecer e dar provimento parcial ao pedido de reexame para reconhecer o direito ao benefício do extinto Instituto de Previdência dos Congressista (IPC) em favor de Simone Chrystine Santana Valadares;
9.2. determinar à Câmara dos Deputados que emita novo ato de pensão civil em favor de Simone Chrystine Santana Valadares, com ajustes na forma de cálculo do benefício, excluindo da base de cálculo os períodos contributivos do instituidor ao Plano de Seguridade Social dos Congressistas, ante a ausência de amparo legal ao benefício desse plano; 
9.3. dar ciência deste acórdão à Câmara dos Deputados.

Pedido de reexame interposto contra acórdão que considerou ilegal ato de concessão de pensão civil.

Primeira Câmara

Câmara dos Deputados.

3. Interessados/Responsáveis/Recorrentes:
3.1. Interessado: Simone Chrystine Santana Valadares (XXX.971.805-XX)
3.2. Recorrente: Simone Chrystine Santana Valadares (XXX.971.805-XX).

13.1. Ministros presentes: Walton Alencar Rodrigues (Presidente), Bruno Dantas (Relator), Vital do Rêgo e Jorge Oliveira.
13.2. Ministro-Substituto convocado que não participou da votação: Augusto Sherman Cavalcanti.
13.3. Ministro-Substituto presente: Weder de Oliveira.

ACORDAO-COMPLETO-2533186

Acórdão de Relação 1884/2023 - Primeira Câmara

Acórdão de Relação

BRUNO DANTAS

Ministro Walton Alencar Rodrigues.

Cuidam os autos de pedido de reexame interposto por Simone Chrystine Santana Valadares contra o Acórdão 7314/2020-TCU-Primeira Câmara, que considerou ilegal seu ato de pensão civil, lavrado nos seguintes termos:
"VISTOS, relatados e discutidos estes autos de concessão de pensão civil instituído por Pedro Almeida Valadares Neto; 
ACORDAM os Ministros do Tribunal de Contas da União, reunidos em sessão da Primeira Câmara, com fundamento nos artigos 39, inciso II, da Lei 8.443/1992, ante as razões expostas pelo Relator, em: 
9.1. considerar ilegal e negar o registro do ato de pensão instituído por Pedro Almeida Valadares Neto; 
9.2. dispensar os beneficiários do ressarcimento das quantias indevidamente recebidas de boa-fé, consoante o disposto no Enunciado 106 da Súmula de Jurisprudência do Tribunal; 
9.3. determinar à Câmara dos Deputados que: 
9.3.1. se abstenha de realizar pagamentos para o ato de pensão constante deste processo, no prazo de 15 (quinze) dias, contado a partir da ciência desta deliberação, sujeitando a autoridade administrativa omissa à responsabilidade solidária, nos termos do art. 262, caput, do RITCU; 
9.3.2. comunique o teor desta deliberação à interessada, alertando-a de que os efeitos suspensivos provenientes da interposição de eventual recurso não a exime da devolução dos valores percebidos indevidamente, após a respectiva notificação, caso o recurso não seja provido; 
9.3.3. envie a este Tribunal, no prazo de 30 (trinta) dias, contados da ciência da decisão, os documentos comprobatórios de que a interessada tomou ciência desta deliberação."
2.	Admitido o processamento dos recursos, porquanto preenchidos os requisitos previstos no art. 48 da Lei 8.443/1992, conferi efeito suspensivo aos itens 9.3 e 9.3.2 do acórdão recorrido (peça 19) .
3.	Instruído o feito, faço reproduzir, com os ajustes que julgo pertinentes, o exame técnico e o encaminhamento oferecidos pela Secretaria de Recursos deste Tribunal (peça 36) , que contou com a anuência do Ministério Público junto ao TCU (peça 38) :
"HISTÓRICO 
O ato de aposentadoria em questão foi julgado ilegal nos termos do voto condutor da decisão recorrida, no qual se asseverou que i) o tempo de contribuição do então parlamentar ao Instituto de Previdência dos Congressistas (IPC) ,  até a liquidação do instituto é de menos de 8 anos e, portanto, ele não cumpriu os requisitos para assegurar o direito ao benefício do IPC (art. 1º, § 6º, II, Lei 9.506/1997) ; ii) a dependente não faz jus ao benefício em reexame, ante a vedação contida no art. 3º, § 2º, da Lei 9.506/1997 (a lei que criou o Plano de Seguridade Social dos Congressistas - PSSC) , o qual assevera que 'não é devida pensão ao dependente do segurado que tiver falecido posteriormente ao cancelamento de sua inscrição'; e iii) a necessidade de recolhimento continuado de contribuições é condição absolutamente necessária para que proventos de aposentadoria, ou pensões a dependentes, possam ser concedidos e tal condição não se observou no caso concreto. 
2.1. Nesse sentido, transcreve-se os trechos do voto condutor que explicitam as três razões acima sintetizadas (peça 17) :
A previdência dos congressistas foi inicialmente instituída pela Lei 7.087/1982, que criou o Instituto de Previdência dos Congressistas (IPC) . Posteriormente reformulada, com a edição da Lei 9.056/1997, extinguiu-se o IPC e instituiu-se o Plano de Seguridade Social dos Congressistas (PSSC) , ora vigente. O Plano apresenta como característica perene, presente em ambas as leis, a nova e a antiga, a necessidade do continuado recolhimento das contribuições previdenciárias, como fator condicionante e determinante do enquadramento e permanência do titular do plano na qualidade de segurado do PSSC.
 (...) 
Assim, no momento da edição da Lei 9.506/1997, os congressistas poderiam se enquadrar em três regimes previdenciários.
O primeiro teria por base o art. 1º da Lei 9.506/1997, caso em que a Câmara dos  Deputados e o Senado assumiriam, mediante recursos orçamentários próprios, a concessão e manutenção de benefícios, preservando os direitos adquiridos em relação às pensões concedidas e às a conceder, no regime de diversas leis, dentre elas a Lei 7.087/1982.
O segundo referia-se ao PSSC, disciplinado pela própria Lei 9.506/1997.
O terceiro era o regime geral de previdência social, nos termos da Lei 8.213/1991.
 (...) 
O art. 3º, § 2º, da Lei 9.506/1997 explicita, ainda, que somente serão percebidas pensões por dependentes de participantes do PSSC cujas inscrições não tenham sido canceladas anteriormente  a seus óbitos. Eis os termos da lei:
'Art. 3º Em caso de morte do segurado, seus dependentes perceberão pensão correspondente ao valor dos proventos de aposentadoria que o segurado recebia ou a que teria direito. (...) 
§ 2º Não é devida pensão ao dependente do segurado que tiver falecido posteriormente ao cancelamento de sua inscrição.' (grifei) 
A nova lei definiu como tempo de exercício de mandato o tempo de contribuição ao PSSC e ao IPC; e tempo de contribuição, como aquele reconhecido pelos sistemas de previdência social do serviço público, civil ou militar, e da atividade privada, rural e urbana e restringiu, para a concessão dos benefícios do PSSC, os períodos de tempo de contribuição excedentes a trinta e cinco anos, bem como os concomitantes, ou já considerados para a concessão de outro benefício, em qualquer regime de previdência social (art. 4º ) .
Observa-se, nas disposições da Lei 9.506/1997, a presença do mesmo fator condicionante ao enquadramento e permanência na qualidade de segurado, já requerido pela Lei 7.087/1982, a necessidade de recolhimento continuado de contribuições. Esta, aliás, a condição absolutamente necessária, para que proventos de aposentadoria, ou pensões a dependentes, possam ser concedidos.
É que a qualidade de segurado está atrelada ao exercício do mandato eletivo de deputado federal ou senador. Essa condicionante está mesmo explicitada no art. 7º da Lei 9.506/1997, a apontar que, ao término do mandato, a condição de segurado é perdida (...) .
A inscrição é que determina a qualidade jurídica de segurado. Quando se interrompe o mandato, seja por que motivo for, cessa a condição de segurado, independentemente das contribuições feitas ao PSSC, sendo facultado ao ex-segurado reinscrever-se no Plano, quando, novamente, investido em novo mandato, ou ao completar todos os requisitos para aposentadoria, para, neste último caso, optar entre o PSSC e o regime previdenciário a que estiver vinculado no momento da aposentadoria.
No que se refere à pensão trata nestes autos, verifica-se, em consulta à página da Câmara dos Deputados na Internet que Pedro Almeida Valadares Neto exerceu mandatos como deputado federal nos seguintes períodos: 1º/2/1991 a 31/1/1995, 19/7/1995 a 31/1/1999, 1º/2/1999 a 31/1/2003 e 15/7/2008 a 31/1/2011.
Não há, nos autos, evidências de que ele tenha renunciado à devolução das contribuições feitas ao IPC. Mesmo que tenha renunciado, o seu tempo de contribuição ao IPC até a liquidação do instituto é de menos de 8 anos e não há registro de que ele tenha averbado tempo de mandato ou exercido mandato estadual ou municipal, passível de averbação para fins de cumprimento da carência estipulada pela lei. Portanto, ele não cumpriu os requisitos para assegurar o direito ao benefício do IPC (art. 1º, § 6º, II, Lei 9.506/1997) .
 Dessa forma, a hipótese que abrigou Pedro Almeida Valadares Neto é a do art. 1º, § 6º, III, da Lei 9.506/1997:
'III - aquele que, ao término do exercício do atual mandato, não tiver cumprido o período de carência correspondente a oito anos de contribuição, e, naquela data, tornar-se segurado do Plano instituído por esta Lei, poderá averbar seu tempo de contribuição à razão de um trinta avos do valor da aposentadoria integral por ano de contribuição;'
Nesse caso, em que não houve o ressarcimento das contribuições, o período de contribuição ao IPC poderia ser averbado para fins de obtenção do benefício junto ao PSSC. Entretanto, considerando que o falecimento do instituidor ocorreu fora do exercício do cargo, ou seja, após o cancelamento de sua inscrição no PSSC, a dependente também não faz jus ao benefício desse sistema, ante a vedação contida no art. 3º, § 2º, da Lei 9.506/1997.
Nessa linha, o Tribunal já deliberou sobre a necessidade de manutenção de vínculo atual e efetivo com o regime previdenciário, via contribuição continuada, como condição para fazer jus a benefícios de aposentadoria e pensão, no âmbito do Acórdão 263/2019-TCU-Plenário, quando da apreciação da aposentadoria de ex-parlamentar.
Portanto, julgo o ato sob apreciação ilegal e nego-lhe o registro. (grifos sublinhados inseridos; grifos apenas negritados, no original) . 
2.2. Sobre o tema, o Excelentíssimo Senhor Ministro Bruno Dantas (peça 16) elaborou Declaração de Voto, com didático e esclarecedor histórico acerca dos benefícios pensionais do IPC e do PSSC, cujos principais trechos serão reproduzidos abaixo:
2. O nobre Relator, Ministro Walton Alencar Rodrigues, acompanha o encaminhamento oferecido pela Secretaria de Fiscalização de Pessoal no sentido de negar registro ao ato, com dispensa de devolução dos valores recebidos indevidamente de boa-fé.
3. Acompanho a minuta de acórdão apresentada por Sua Excelência, sem prejuízo de consignar meu posicionamento acerca dos benefícios pensionais do IPC (Instituto de Previdência dos Congressistas) e do PSSC (Plano de Seguridade Social dos Congressistas) .
4. Inicialmente, convém delinear que, com o advento da Lei 9.506/1997, passaram a coexistir dois regimes previdenciários distintos: o do IPC (estabelecido pela Lei 7.087/1982 e extinto pela Lei 9.506/1997, mas com garantia a direitos adquiridos e a adquirir) , que era de vinculação obrigatória aos congressistas, e o do PSSC, instituído a partir da Lei 9.506/1997 e de vinculação facultativa aos congressistas.
5. O art. 1º, § 3º, da Lei 9.506/1997 explicita claramente essa distinção:
'§ 3º Os atuais segurados obrigatórios do IPC, ao término do exercício do presente mandato, poderão se inscrever como segurados do Plano de Seguridade Social dos Congressistas, independentemente de idade e de exame de saúde.'
6. Também o art. 1º, § 6º, IV, da Lei 9.506/1997, demarca a existência de dois regimes distintos, ao cuidar da hipótese de segurado que já havia garantido o direito à aposentadoria pelo IPC e que optou por se inscrever no PSSC, sendo-lhe garantida a incorporação, aos proventos do IPC, a cada ano de exercício de mandato já na vigência do PSSC, de um trinta e cinco avos da remuneração do cargo.
7. Essa discriminação é de absoluta relevância para definir, de pronto, que, com a extinção do IPC, não há mais que se falar em segurados ativos por esse sistema. Como decorrência lógica de sua extinção, não há manutenção de vínculos ativos nem contribuições previdenciárias dirigidas a esse instituto. Ele foi substituído pelo PSSC, de forma que as contribuições previdenciárias dos congressistas inscritos no PSSC verteram ao novo regime.
 (...) 
10.	Nem por isso a Lei 9.506/1997 deixou de preservar direitos adquiridos em relação às pensões concedidas bem como às pensões a conceder sob o regime da Lei 7.087/1982, conforme a literalidade do art. 1º, caput, da Lei 9.506/1997:
'Art. 1º Fica extinto o Instituto de Previdência dos Congressistas - IPC, criado pela Lei nº 4.284, de 20 de novembro de 1963, e regido pela Lei nº 7.087, de 29 de dezembro de 1982, sendo sucedido, em todos os direitos e obrigações, pela União, por intermédio da Câmara dos Deputados e do Senado Federal, os quais assumirão, mediante recursos orçamentários próprios, a concessão e manutenção dos benefícios, na forma estabelecida nesta Lei, preservados os direitos adquiridos em relação às pensões concedidas, atualizadas com base na legislação vigente à data da publicação desta Lei, bem como às pensões a conceder, no regime das Leis nº 4.284, de 20 de novembro de 1963, nº 4.937, de 18 de março de 1966, e nº 7.087, de 29 de dezembro de 1982.'
11.	 Como se vê, não há, ali, nem em qualquer outro dispositivo da Lei 9.506/1997, exigência de filiação obrigatória ao PSSC para fins de preservação dos direitos adquiridos e a adquirir sob o regime do IPC.
 (...) 
17.	Significa que, terminado aquele mandato, foi garantido ao congressista com carência completa o direito à aposentadoria do IPC quando completasse os 50 anos de idade, nos termos da Lei 7.087/1982, ainda que não mais estivesse no exercício de um novo mandato e sem exigência de inscrição no PSSC.
18.	Portanto, ainda que o IPC tenha sido extinto, com consequente fim do vínculo ativo de todos os segurados obrigatórios com esse sistema, foi garantido ao segurado obrigatório nessa especial circunstância (carência completa até a liquidação do IPC, sem idade mínima e que tenha renunciado à devolução das contribuições) o diferimento do direito à aposentadoria proporcional, tão logo completada a idade. É dizer que nem o fim do mandato nem e a perda de vínculo ativo com o sistema retiraram sua condição de segurado do IPC. O direito apenas foi diferido.
19.	Além de não haver exigência de filiação ao PSSC, não há, nos referidos incisos I e II, qualquer disposição no sentido de que, para se manter como segurado do IPC e receber o benefício, o congressista deveria continuar contribuindo para o IPC após o término do mandato. Reconheço que havia, no art. 24 da Lei 7.087/1982, previsão nesse sentido:
'Art. 24 - O segurado obrigatório que, ao término do exercício do mandato, não haja cumprido o período de 8 (oito) anos, consecutivos ou alternados, e o segurado facultativo que se desligar do órgão ao qual pertença poderão continuar contribuindo mensalmente, com as partes correspondentes ao segurado e ao órgão, até completar o período de carência ou a idade estabelecida no art. 34 desta Lei, devendo estas contribuições integrais receber os reajustes proporcionais à majoração do valor-base de cálculo. (Redação dada pela Lei nº 7.266, de 1984) '
20.	No entanto, esse dispositivo apenas fazia sentido quando o IPC ainda vigia. Exigir a manutenção das contribuições após a extinção do Instituto não parece fazer muito sentido. Nos termos do art. 1º, caput, da Lei 9.506/1997, o IPC foi sucedido, em todos os direitos e obrigações, pela Câmara dos Deputados e pelo Senado Federal, que assumiram a concessão e manutenção dos benefícios do IPC mediante recursos orçamentários próprios.
 (...) 
22.	Nesse cenário, não há que se falar em continuidade de contribuições ao IPC, nem mesmo para aqueles que porventura assumissem novo mandato já na vigência do PSSC.
23.	Além disso, a regra transitória do art. 1º, § 6º, II, Lei 9.506/1997, ao tratar da mesma situação anteriormente prevista no art. 24 da Lei 7.087/1982 (término de mandato sem cumprimento de requisitos para aposentadoria) , garantiu o direito à aposentadoria ao segurado obrigatório do IPC que, ao término do mandato que exercia naquele instante, cumprisse apenas a carência (com diferimento da garantia até que cumprisse a idade) , não lhe sendo imposta a continuidade de contribuição ao IPC para assegurar o direito ao benefício por esse sistema.
 (...) 
25.	Permito-me, ainda, tecer algumas considerações sobre o art. 3º, § 2º, da Lei 9.506/1997, que assim dispõe:
'Art. 3º Em caso de morte do segurado, seus dependentes perceberão pensão correspondente ao valor dos proventos de aposentadoria que o segurado recebia ou a que teria direito.
§ 1º O valor mínimo da pensão corresponderá a treze por cento da remuneração fixada para os membros do Congresso Nacional.
§ 2º Não é devida pensão ao dependente do segurado que tiver falecido posteriormente ao  cancelamento de sua inscrição.'
26.	Sobre esse dispositivo, importante ressaltar que ele regulamenta as pensões do PSSC, não do IPC. Conforme dito alhures, com o advento da Lei 9.506/1997, passaram a coexistir os dois regimes. Para os benefícios do PSSC, incidem as disposições gerais da Lei 9.506/1997, estabelecidas a partir de seu art. 2º. Para os benefícios do IPC, aplicam-se as regras do art. 1º da Lei 9.506/1997, específicas para antigos segurados do IPC, combinadas com as regras da Lei 7.087/1982.
27.	Portanto, a vedação contida no art. 3º, § 2º, da Lei 9.506/1997, incide sobre os benefícios do PSSC. Para os benefícios do IPC, foram preservados os direitos adquiridos às pensões já  concedidas e a conceder, aí incluídas, naturalmente, aquelas diferidas, a serem instituídas com base nas regras do art. 1º, § 6º, II, da Lei 9.506/1997 (congressistas com carência completa até a liquidação do IPC, sem idade mínima e que tenha renunciado à devolução das contribuições) , combinado com a Lei 7.087/1982.
28.	Assim, os congressistas anteriormente vinculados ao IPC e que, na forma do art. 1º, § 3º, da Lei 9.506/1997, voluntariamente se inscreveram no PSSC, ficaram vinculados a dois regimes distintos. Significa que, além do benefício do IPC (devido àqueles que já haviam preenchido os requisitos da Lei 7.087/1982 - art. 1º, § 6º, I, da Lei 9.506/1997 - e àqueles que tiveram o direito diferido até cumprirem a idade - art. 1º, § 6º, II, da Lei 9.506/1997) , os congressistas optantes pelo vínculo ao PSSC também receberiam o benefício desse novo regime, sendo que, para os benefícios do
 PSSC, devem ser observadas as regras e vedações da Lei 9.506/1997.
***
29.	No que se refere à pensão instituída por Pedro Almeida Valadares Neto, verifica-se na página da Câmara dos Deputados na internet que ele exerceu mandatos como Deputado Federal nos seguintes períodos: 1º/2/1991 a 31/1/1995, 19/7/1995 a 31/1/1999, 1/2/1999 a 31/1/2003 e 15/7/2008 a 31/1/2011.
30.	 Não há, nos autos, notícia de que ele tenha renunciado à devolução das contribuições feitas ao IPC. No entanto, ainda que tenha renunciado, o tempo de contribuição ao IPC até sua liquidação é inferior a 8 anos, não havendo registro de que ele tenha exercido mandato estadual ou municipal, passível de averbação para fins de cumprimento da carência nesse sistema. Não cumpriu, portanto, os requisitos para assegurar o direito ao benefício do IPC (art. 1º, § 6º, I, da Lei 9.506/1997) , nem mesmo na forma diferida (art. 1º, § 6º, II, da Lei 9.506/1997) .
 (...) 
32.	Nesse caso, considerando que não houve ressarcimento das contribuições, o período de contribuição ao IPC poderia ser averbado para fins de obtenção do benefício junto ao PSSC. No entanto, considerando que seu falecimento ocorreu fora do exercício do cargo, ou seja, após o cancelamento de sua inscrição no PSSC, a dependente também não faz jus ao benefício desse sistema, ante a vedação contida no art. 3º, § 2º, da Lei 9.506/1997. Ilegal, portanto, seu ato de pensão. (grifos sublinhados inseridos; grifos apenas negritados, no original) . 
2.3. Como se observa, o voto do Ministro Bruno Dantas concordou com o voto do Ministro Relator no sentido de que o tempo de contribuição do instituidor ao IPC, até sua liquidação, teria sido inferior a 8 anos. Contudo, caso tal contribuição fosse superior a 8 anos, não haveria que se falar em necessidade de continuada contribuição nem de aplicação da vedação contida no art. 3º, § 2º, da Lei 9.506/1997, a qual se aplicaria apenas ao PSSC e não ao IPC. Sendo assim, o voto do Ministro Bruno Dantas acabou por não concordar, de modo absoluto, com as conclusões do Relator no sentido de que 'ii) a dependente não faz jus ao benefício em reexame, ante a vedação contida no art. 3º, § 2º, da Lei 9.506/1997; e iii) a necessidade de recolhimento continuado de contribuições é condição absolutamente necessária para que proventos de aposentadoria, ou pensões a dependentes, possam ser concedidos no âmbito do IPC.' 
2.4. De todo modo, por concordarem que o período de contribuição ao IPC foi inferior a 8 anos, ambos os votos concluíram pela ilegalidade do ato em reexame. 
2.5. Irresignada com tal decisão, a recorrente apresentou o presente pedido de reexame. 
ADMISSIBILIDADE
Reitera-se o exame de admissibilidade realizado pelo Sar/Serur (peça 29) , que opinou pelo conhecimento do recurso, nos termos do artigo 48 da Lei 8.443/1992, c/c os artigos 285 e 286, parágrafo único, do RI/TCU, suspendendo-se os efeitos dos itens 9.1, 9.3 e 9.3.1 do Acórdão 7314/2020-TCU-Primeira Câmara. O Excelentíssimo Senhor Ministro Relator Bruno Dantas, mediante despacho de peça 31, admitiu o processamento do recurso, tal como proposto por esta unidade técnica. 
EXAME DE MÉRITO
Delimitação
2.6. Constitui objeto do presente exame definir se a recorrente possui direito a receber pensão civil oriunda do IPC, em razão de direito adquirido pelo instituidor do benefício junto.
Da legalidade da pensão civil instituída em favor da recorrente
2.7. A recorrente reclama que o TCU reconsidere sua decisão, principalmente em virtude de que o acórdão recorrido teria sido fundamentado em premissa equivocada. Alega que, ao contrário do que consta dos votos supramencionados, o instituidor da pensão teria, antes da extinção do IPC, recolhido a importância equivalente aos meses de contribuição que faltavam para cumprir a carência de 8 anos, necessária para garantir, dali em diante, o direito à pensão por morte aos seus dependentes. Assim, alega o seguinte (peça 26, p. 6-10) :
Ocorre que a e. 1ª Câmara dessa Corte de Contas fundamentou-se, com a devida vênia, em premissa fática equivocada para enquadrar a situação do ex-deputado Pedro Valadares nos incisos do referido §6º do art. 1º. Ora, observa-se que tanto o voto do Ministro Relator Walton Alencar Rodrigues, que foi acompanhado pelos demais Ministros presentes à Sessão, quanto o do Ministro Bruno Dantas, que declarou seu voto, fundamentaram (corretamente) suas conclusões nos dispositivos legais que consideraram aplicar-se ao caso em exame.
Ocorre que essa premissa é equivocada! Conforme comprovam os documentos que integram o processo do Requerimento de Pensão Parlamentar protocolado pela ora requerente (CD-122.638/2014) , bem como o processo do Pedido de Integralização da Carência (IPC-0076/98) , ambos em anexo, o ex-deputado Pedro Valadares, em 1999, antes da extinção do IPC conforme prazo estabelecido no art. 1º §9º da Lei nº 9.506/1997, recolheu a importância equivalente aos meses de contribuição que faltavam para cumprir a carência de 8 anos, necessária para obter o direito à aposentadoria, quando atingisse a idade de 50 anos.
Antes da Lei nº 9.506/97, que criou o Plano de Seguridade Social dos Congressistas (PSSC) , a aposentadoria de deputados e senadores era regida pela Lei nº 7.087/82, que regia o Instituto de Previdência dos Congressistas (IPC) , um plano de previdência de entidade fechada. As regras do antigo IPC previam que, para requerer o benefício da aposentadoria (chamada na lei de pensão por tempo de mandato) , o parlamentar precisava ter 8 anos de mandato e 50 anos de idade. O valor do benefício era proporcional ao tempo de mandato, de acordo com tabela progressiva definida em lei. O percentual mínimo, correspondente aos 8 anos de mandato, era de 26% do subsídio mensal do parlamentar. Nessa mesma lei, havia previsão de pensão por morte, devida aos dependentes do parlamentar (que era segurado obrigatório do IPC) , de 50% do valor a que teria direito o extinto. 
A Lei nº 7.087/82, no art. 24, previa a possibilidade do parlamentar, ao término do exercício do mandato, caso não houvesse cumprido o pagamento correspondente ao período de 8 (oito) anos, requerer a integralização do período de carência, permanecendo com o recolhimento mensal pelo tempo necessário. Para exercer essa faculdade, o parágrafo único do dispositivo citado estabelecia um prazo de 6 (seis) meses para a habilitação à continuidade da contribuição de carência, a contar do fim do mandato.
Com a extinção do IPC não seria mais possível essa integralização parcelada da carência. Assim a Lei nº 9.506/97, que extinguiu o IPC, estabeleceu uma regra de transição no §9º do seu art. 1º, permitindo expressamente ao segurado obrigatório a antecipação do recolhimento correspondente a até 12 meses de contribuição, desde que o fizesse até o momento da liquidação do Instituto extinto. 
O ex-deputado Pedro Valadares exerceu mandatos nos períodos de 1º/2/1991 a 31/1/1995, 19/7/1995 a 31/1/1999, 1º/2/1999 a 31/1/2003, 15/07/2008 a 05/12/2008 e 05/08/2010 a 31/01/2011 . Foi segurado obrigatório do IPC até a sua extinção em 1999. Nesta ocasião, estava concluindo seu segundo mandato e já havia recolhido, na qualidade de segurado obrigatório, 91 (noventa e uma) parcelas até janeiro de 1999. Com a extinção do IPC, utilizou-se da faculdade permitida pelo citado §9º do art. 1º da Lei 9.506/97 para se habilitar ao pagamento antecipado dos valores restantes para integralizar a carência e garantir o seu direito à pensão (aposentadoria) por tempo de mandato.
E assim o fez, recolhendo em janeiro de 1999 a importância de R$ 12.000,00 (valor histórico) , relativa às 5 (cinco) parcelas que restavam para o cumprimento da carência, na certeza de que, com esse pagamento, teria assegurado o seu direito à percepção da pensão (aposentadoria) por tempo de mandato em seu valor mínimo de 26% (vinte e seis por cento) do subsídio parlamentar.
 (...) 
Ou seja, em janeiro de 1999, com fundamento nas leis nº s 7.087/82 e 9.506/97, o ex-deputado Pedro Valadares tomou todas as providências que lhe cabiam para ter assegurado o direito de receber a pensão (aposentadoria) por tempo de mandato que lhe era devida na condição de ex-parlamentar, restando apenas aguardar o tempo de completar 50 (cinquenta) anos.
2.8. Por fim, alega que a primeira câmara do TCU foi 'induzida a erro pela ausência de informações no processo relativamente ao cumprimento da carência de 8 anos de contribuição, para fins da pensão (aposentadoria) por tempo de mandato' (peça 26, p. 17) , e acrescenta que 'cumprida essa carência, como o instituidor da pensão da requerente comprovadamente fez, ficou preservado o seu direito adquirido, assim como o direito de seus dependentes à pensão por morte' (idem, grifos inseridos) .
Análise:
2.9. Diante todo o exposto, em linha com as judiciosas considerações do Excelentíssimo Senhor Ministro Bruno Dantas, percebe-se que a questão crucial para o presente recurso é mesmo definir se houve ou não o cumprimento da carência de 8 anos de contribuições ao IPC. Em sua supracitada declaração de voto, o Ministro Bruno Dantas foi claro ao descrever que a vedação contida no art. 3º, § 2º, da Lei 9.506/1997, citada no voto condutor do acórdão, aplicar-se-ia tão somente ao PSSC, visto que 'para os benefícios do IPC, foram preservados os direitos adquiridos às pensões já concedidas e a conceder, aí incluídas, naturalmente, aquelas diferidas, a serem instituídas com base nas regras do art. 1º, § 6º, II, da Lei 9.506/1997' (grifos no original) . 
2.10. Assim, bastaria a comprovação do cumprimento da carência para que seja reconhecida a legalidade da pensão civil da recorrente, conforme se observa, novamente, na declaração de voto do Ministro Bruno Dantas:
17. Significa que, terminado aquele mandato, foi garantido ao congressista com carência completa o direito à aposentadoria do IPC quando completasse os 50 anos de idade, nos termos da Lei 7.087/1982, ainda que não mais estivesse no exercício de um novo mandato e sem exigência de inscrição no PSSC. 
18. Portanto, ainda que o IPC tenha sido extinto, com consequente fim do vínculo ativo de todos os segurados obrigatórios com esse sistema, foi garantido ao segurado obrigatório nessa especial circunstância (carência completa até a liquidação do IPC, sem idade mínima e que tenha renunciado à devolução das contribuições) o diferimento do direito à aposentadoria proporcional, tão logo completada a idade. É dizer que nem o fim do mandato nem e a perda de vínculo ativo com o sistema retiraram sua condição de segurado do IPC. O direito apenas foi diferido.
 (...) 
22. Nesse cenário, não há que se falar em continuidade de contribuições ao IPC, nem mesmo para aqueles que porventura assumissem novo mandato já na vigência do PSSC. (grifos inseridos) 
2.11. Pois bem. A recorrente alega que o instituidor de fato completou a carência exigida pelo IPC e tão crucial para o deslinde deste feito. Segundo alega, tal contribuição teria sido feita com base no art. 1º, § 9º, da Lei 9.506/1997, que assim dispõe: 
Precluirá no momento da liquidação do IPC o direito ao recolhimento previsto no caput do art. 24 da Lei nº 7.087, de 29 de dezembro de 1982, permitindo-se ao segurado obrigatório a antecipação do recolhimento correspondente ao tempo de até doze meses de contribuição.
2.12. É importante ressaltar, ainda, que o IPC só foi liquidado em 1999, nos termos do art. 1º, § 1º, da supramencionada lei: 'A liquidação do Instituto ocorrerá em 1º de fevereiro de 1999 (...) '.
2.13. Como mencionado no voto condutor e no presente recurso, o ex-deputado Pedro Valadares exerceu mandatos nos períodos de 1º/2/1991 a 31/1/1995, 19/7/1995 a 31/1/1999, 1º/2/1999 a 31/1/2003, 15/7/2008 a 05/12/2008 e 05/8/2010 a 31/1/2011. Assim, foi segurado obrigatório do IPC até a sua extinção em 1999. Por isso, 91 (noventa e uma) parcelas foram pagas até janeiro de 1999. Para que se completassem os 8 anos mínimos para a carência (ou 96 meses) , faltavam apenas cinco meses de recolhimento. Assim, alega a recorrente que o instituidor realizou o recolhimento de tais parcelas, recolhendo em janeiro de 1999 a importância de R$ 12.000,00 (valor histórico) . 
2.14. Desse modo, a antecipação de 5 parcelas encontra respaldo no supratranscrito art. 1º, § 9º, da Lei 9.506/1997, que permitiu a antecipação de até 12 parcelas. Diante disso, basta a comprovação de tal recolhimento para que o ato de pensão civil em reexame seja considerado lícito. Isso em razão de que foram preservados os direitos adquiridos às pensões já concedidas e a conceder, aí incluídas, naturalmente, aquelas diferidas, a serem instituídas com base nas regras do art. 1º, § 6º, II, da Lei 9.506/1997 (situação na qual se enquadra o parlamentar que integralizou a referida carência, ainda que por meio de antecipação de parcelas) .
2.15. Para a referida comprovação, a recorrente juntou recibos e comprovantes do mencionado recolhimento de 5 parcelas (peças 27, p. 13-14) . Além disso, na peça 28, p. 73, consta o Título de Concessão de Pensão Parlamentar (Processo 122.638/2014) , emitido pela Câmara dos Deputados, no qual se atesta os 96 meses (8 anos) de contribuição ao IPC (91 meses de contribuições obrigatórias e 5 meses de contribuições para integralização de carência) . 
2.16. Dada a fé pública desses documentos, considera-se devidamente comprovada a integralização da carência de 8 anos para que o então parlamentar se tornasse segurado perene do IPC. Eventual desconsideração desse recolhimento autorizado expressamente em lei consistiria em enriquecimento ilícito da União, o que não se pode cogitar. 
2.17. Por todo o exposto, deve-se dar provimento ao presente pedido de reexame, de modo a considerar legal o presente ato de pensão civil, concedendo-lhe o devido registro. 
CONCLUSÃO
6.	Das análises anteriores, ante os elementos constantes dos autos e as disposições normativas e jurisprudenciais aplicáveis, conclui-se que o ato de pensão civil em reexame está de acordo com a legislação regente. Por isso, deve-se dar provimento ao presente pedido de reexame, de modo a considerá-lo legal, concedendo-lhe o devido registro.
PROPOSTA DE ENCAMINHAMENTO
7.	Ante o exposto, submetem-se os autos às instâncias subsequentes, propondo-se:
	a) conhecer dos recursos interpostos, para, no mérito, dar-lhe provimento, para considerar legal e conceder o registro do ato de pensão civil instituído por Pedro Almeida Valadares Neto;
	b) dar ciência do acórdão que for prolatado à recorrente e aos demais interessados, ressaltando-se que o relatório e o voto que o acompanharem podem ser consultados no endereço www.tcu.gov.br/acordaos, no dia seguinte ao de sua oficialização."
	É o relatório.

Rosana Wanderley Campos (OAB/PE 14.730) e outros, representando Simone Chrystine Santana Valadares.

Procurador Marinus Eduardo De Vries Marsico.

pensão civil. Instituto de Previdência dos Congressistas (IPC) e Plano de Seguridade Social dos Congressistas (PSSC). comprovação de recolhimento de contribuições suficientes para obtenção do benefício junto ao IPC. impossibilidade de percepção de valores junto ao PSSC. direito ao benefício, mas em valor diversos daquele constante do ato. ELEMENTOS SUFICiENTES PARA ALTERAR parcialmente A DELIBERAÇÃO RECORRIDA. CONHECIMENTO. provimento parcial. manutenção da ilegalidade da concessão. necessidade de novo ato, com correção do valor do benefício.

PENSÃO CIVIL (PCIV)

Secretaria de Recursos (Serur); Secretaria de Fiscalização de Integridade de Atos e Pagamentos de Pessoal e de Benefícios Sociais (Sefip).

Cuidam os autos de pedido de reexame interposto por Simone Chrystine Santana Valadares contra o Acórdão 7314/2020-TCU-Primeira Câmara, que considerou ilegal seu ato de pensão civil.
2.	Inicialmente, ratifico o despacho exarado no sentido de que o recurso deve ser conhecido, porquanto preenche os requisitos de admissibilidade previstos no artigo 48 da Lei 8.443/1992.
3.	Em síntese, a recorrente alega que o instituidor de sua pensão, Pedro Almeida Valadares Neto, teria efetuado o recolhimento de contribuições previdenciárias em montante suficiente para garantir o direito ao benefício antes da extinção do Instituto de Previdência dos Congressistas (IPC) , diferentemente do que foi levantado nos autos.
4.	A Secretaria de Recursos, com o apoio do Ministério Público junto ao TCU, concluiu que a documentação encaminhada comprova o devido recolhimento de contribuições suficientes para cumprir a carência de 8 anos exigida na legislação de regência do benefício. Assim, a proposta é no sentido de dar provimento ao recurso para considerar legal o ato de pensão civil, com o respectivo registro.
5.	Passo a examinar o mérito.
6.	Com efeito, por ocasião do julgamento da presente concessão, apresentei Declaração de Voto consignando meu posicionamento acerca dos benefícios pensionais do IPC (Instituto de Previdência dos Congressistas) e do PSSC (Plano de Seguridade Social dos Congressistas) . Permito-me repisar os principais aspectos da questão, conforme se segue.
7.	Inicialmente, convém delinear que, com o advento da Lei 9.506/1997, passaram a coexistir dois regimes previdenciários distintos: o do IPC (estabelecido pela Lei 7.087/1982 e extinto pela Lei 9.506/1997, mas com garantia a direitos adquiridos e a adquirir) , que era de vinculação obrigatória aos congressistas, e o do PSSC, instituído a partir da Lei 9.506/1997 e de vinculação facultativa aos congressistas.
8.	O art. 1º, § 3º, da Lei 9.506/1997 explicita claramente essa distinção:
§ 3º Os atuais segurados obrigatórios do IPC, ao término do exercício do presente mandato, poderão se inscrever como segurados do Plano de Seguridade Social dos Congressistas, independentemente de idade e de exame de saúde."
9.	Também o art. 1º, § 6º, IV, da Lei 9.506/1997, demarca a existência de dois regimes distintos, ao cuidar da hipótese de segurado que já havia garantido o direito à aposentadoria pelo IPC e que optou por se inscrever no PSSC, sendo-lhe garantida a incorporação, aos proventos do IPC, a cada ano de exercício de mandato já na vigência do PSSC, de um trinta e cinco avos da remuneração do cargo.
10.	Essa discriminação é de absoluta relevância para definir, de pronto, que, com a extinção do IPC, não há mais que se falar em segurados ativos por esse sistema. Como decorrência lógica de sua extinção, não há manutenção de vínculos ativos nem contribuições previdenciárias dirigidas a esse instituto. Ele foi substituído pelo PSSC, de forma que as contribuições previdenciárias dos congressistas inscritos no PSSC verteram ao novo regime.
11.	Ocorre que a adesão ao PSSC é facultativa, conforme art. 1º, § 3º, da Lei 9.506/1997:
"§ 3º Os atuais segurados obrigatórios do IPC, ao término do exercício do presente mandato, poderão se inscrever como segurados do Plano de Seguridade Social dos Congressistas [PSSC], independentemente de idade e de exame de saúde."
12.	Aqueles que não optaram pela inscrição no PSSC, obrigatoriamente foram vinculados ao Regime Geral de Previdência Social (RGPS) , na forma do art. 13 da Lei 9.506/1997:
"Art. 13. O Deputado Federal, Senador ou suplente em exercício de mandato que não estiver vinculado ao Plano instituído por esta Lei ou a outro regime de previdência participará, obrigatoriamente, do regime geral de previdência social a que se refere a Lei nº 8.213, de 24 de julho de 1991."
13.	Nem por isso a Lei 9.506/1997 deixou de preservar direitos adquiridos em relação às pensões concedidas bem como às pensões a conceder sob o regime da Lei 7.087/1982, conforme a literalidade do art. 1º, caput, da Lei 9.506/1997:
"Art. 1º Fica extinto o Instituto de Previdência dos Congressistas - IPC, criado pela Lei nº 4.284, de 20 de novembro de 1963, e regido pela Lei nº 7.087, de 29 de dezembro de 1982, sendo sucedido, em todos os direitos e obrigações, pela União, por intermédio da Câmara dos Deputados e do Senado Federal, os quais assumirão, mediante recursos orçamentários próprios, a concessão e manutenção dos benefícios, na forma estabelecida nesta Lei, preservados os direitos adquiridos em relação às pensões concedidas, atualizadas com base na legislação vigente à data da publicação desta Lei, bem como às pensões a conceder, no regime das Leis nº 4.284, de 20 de novembro de 1963, nº 4.937, de 18 de março de 1966, e nº 7.087, de 29 de dezembro de 1982."
14.	Como se vê, não há, ali, nem em qualquer outro dispositivo da Lei 9.506/1997, exigência de filiação obrigatória ao PSSC para fins de preservação dos direitos adquiridos e a adquirir sob o regime do IPC.
15.	Aliás, referida lei estabeleceu regras específicas aos então segurados obrigatórios do IPC (congressistas - art. 21 da Lei 7.087/1982) que, naquele instante, estavam no exercício de seus mandatos.
16.	A primeira dessas regras foi a possibilidade de ressarcimento das contribuições recolhidas ao IPC, nos termos do art. 1º, § 5º, da Lei 9.506/1997:
"§ 5º A Casa Legislativa ou órgão a que se vinculou o segurado ressarcirá as contribuições por este recolhidas ao IPC, atualizadas monetariamente, mês a mês, pelos índices de remuneração das cadernetas de poupança, no prazo de sessenta dias:
I - a partir de 1º de fevereiro de 1999, aos atuais congressistas que o requererem;
II - a partir de 1º de fevereiro de 1999, aos atuais segurados facultativos que não tiverem adquirido direito a pensão, na forma da legislação vigente até a data de publicação desta Lei;
III - a partir de 1º de fevereiro de 1999, aos ex-segurados que, embora tendo adquirido o direito a pensão, não o tenham exercido, e desde que optem, em detrimento deste, pelo ressarcimento previsto neste parágrafo."
17.	Àqueles que renunciassem à devolução, aplicar-se-ia o disposto no art. 1º, § 6º, da Lei 9.506/1997:
"§ 6º Ao atual segurado obrigatório do IPC que renunciar à devolução prevista no parágrafo anterior aplicar-se-á o seguinte:
I - àquele que, ao término do exercício do atual mandato, preencher os requisitos previstos na legislação vigente à data de publicação desta Lei, fica assegurado o direito à aposentadoria;
II - àquele que, ao término do exercício do atual mandato, houver cumprido o período de carência correspondente a oito anos de contribuição, fica garantido o direito a percepção da aposentadoria proporcional, após cumprir os demais requisitos previstos na legislação vigente à data de publicação desta Lei;
III - aquele que, ao término do exercício do atual mandato, não tiver cumprido o período de carência correspondente a oito anos de contribuição, e, naquela data, tornar-se segurado do Plano instituído por esta Lei, poderá averbar seu tempo de contribuição à razão de um trinta avos do valor da aposentadoria integral por ano de contribuição;
IV - aquele que teve garantido o direito a pensão, na forma da legislação vigente à data de publicação desta Lei, e se inscrever no Plano de Seguridade Social dos Congressistas, incorporará aos seus proventos, a cada ano de exercício de mandato, o valor correspondente a um trinta e cinco avos da remuneração fixada na forma do § 1º do art. 2º."
18.	O inciso I se refere àqueles que, ao término do mandato que exerciam, preenchessem todos os requisitos da Lei 7.087/1982, vigente à época, ou seja, carência de 8 anos (art. 23) e idade mínima de 50 anos (art. 34) , sendo-lhes garantido o pleno direito ao benefício do IPC, sem exigência de que, para tanto, estivessem filiados ao PSSC.
19.	O inciso II diz respeito aos segurados obrigatórios que, ao terminarem o mandato que então exerciam, apesar de cumprirem a carência de 8 anos, não cumpriram o outro requisito previsto na legislação então vigente - idade mínima de 50 anos. Para eles, foi assegurada a percepção da aposentadoria do IPC após cumprir o requisito faltante, sem limitação temporal para esse cumprimento.
20.	Significa que, terminado aquele mandato, foi garantido ao congressista com carência completa o direito à aposentadoria do IPC quando completasse os 50 anos de idade, nos termos da Lei 7.087/1982, ainda que não mais estivesse no exercício de um novo mandato e sem exigência de inscrição no PSSC.
21.	Portanto, ainda que o IPC tenha sido extinto, com consequente fim do vínculo ativo de todos os segurados obrigatórios com esse sistema, foi garantido ao segurado obrigatório nessa especial circunstância (carência completa até a liquidação do IPC, sem idade mínima e que tenha renunciado à devolução das contribuições) o diferimento do direito à aposentadoria proporcional, tão logo completada a idade. É dizer que nem o fim do mandato nem e a perda de vínculo ativo com o sistema retiraram sua condição de segurado do IPC. O direito apenas foi diferido.
22.	Além de não haver exigência de filiação ao PSSC, não há, nos referidos incisos I e II, qualquer disposição no sentido de que, para se manter como segurado do IPC e receber o benefício, o congressista deveria continuar contribuindo ao IPC após o término do mandato. Reconheço que havia, no art. 24 da Lei 7.087/1982, previsão nesse sentido:
"Art. 24 - O segurado obrigatório que, ao término do exercício do mandato, não haja cumprido o período de 8 (oito) anos, consecutivos ou alternados, e o segurado facultativo que se desligar do órgão ao qual pertença poderão continuar contribuindo mensalmente, com as partes correspondentes ao segurado e ao órgão, até completar o período de carência ou a idade estabelecida no art. 34 desta Lei, devendo estas contribuições integrais receber os reajustes proporcionais à majoração do valor-base de cálculo. (Redação dada pela Lei nº 7.266, de 1984) "
23.	No entanto, esse dispositivo apenas fazia sentido quando o IPC ainda vigia. Exigir a manutenção das contribuições após a extinção do Instituto não parece fazer muito sentido. Nos termos do art. 1º, caput, da Lei 9.506/1997, o IPC foi sucedido, em todos os direitos e obrigações, pela Câmara dos Deputados e pelo Senado Federal, que assumiram a concessão e manutenção dos benefícios do IPC mediante recursos orçamentários próprios.
24.	Ademais, conforme dito, com a extinção do antigo sistema, as contribuições dos congressistas optantes pela inscrição verteram ao PSSC. Aqueles que não optaram, obrigatoriamente foram vinculados ao Regime Geral de Previdência Social (RGPS) , na forma do art. 13 da Lei 9.506/1997.
25.	Nesse cenário, não há que se falar em continuidade de contribuições ao IPC, nem mesmo para aqueles que porventura assumissem novo mandato já na vigência do PSSC.
26.	Além disso, a regra transitória do art. 1º, § 6º, II, Lei 9.506/1997, ao tratar da mesma situação anteriormente prevista no art. 24 da Lei 7.087/1982 (término de mandato sem cumprimento de requisitos para aposentadoria) , garantiu o direito à aposentadoria ao segurado obrigatório do IPC que, ao término do mandato que exercia naquele instante, cumprisse apenas a carência (com diferimento da garantia até que cumprisse a idade) , não lhe sendo imposta a continuidade de contribuição ao IPC para assegurar o direito ao benefício por esse sistema.
27.	As regras do art. 1º da Lei 9.506/1997, portanto, vieram exatamente para proteger aqueles que já haviam contribuído para o IPC, mediante as seguintes opções:
	a) ressarcimento das contribuições aos então congressistas que o requeressem; aos então segurados facultativos sem direito à pensão; e aos ex-segurados que, tendo direito à pensão, optassem pelo ressarcimento - art. 1º, § 5º;
	b) direito à aposentadoria do IPC aos que já tivessem preenchido todos os requisitos (carência de 8 anos e 50 anos de idade) - art. 1º, § 6º, I;
	c) direito à aposentadoria do IPC aos que apenas tivessem preenchido a carência de 8 anos, após o cumprimento da idade mínima - art. 1º, § 6º, II;
	d) garantia de contagem do tempo de contribuição a IPC à razão de 1/30 por ano de contribuição para fins de aposentadoria pelo PSSC àqueles que não cumprissem 8 anos de carência no IPC - art. 1º, § 6º, III; e
	e) garantia de acrescentar, aos proventos do IPC, valor correspondente a 1/35 da remuneração do cargo àqueles que já tivessem direito à aposentadoria - art. 1º, § 6º, IV.
28.	Considerando, ainda, que o IPC era uma entidade fechada de previdência privada (cf. Decisões 284/2002, 305/2002 e 320/2002, da Segunda Câmara, e Acórdão 3632/2013-TCU-Plenário) , convém ressaltar a Lei Complementar 109/2001, que, ao tratar dos Planos de Benefícios de Entidades Fechadas, dispõe o seguinte:
"Art. 14. Os planos de benefícios deverão prever os seguintes institutos, observadas as normas estabelecidas pelo órgão regulador e fiscalizador:
 I - benefício proporcional diferido, em razão da cessação do vínculo empregatício com o patrocinador ou associativo com o instituidor antes da aquisição do direito ao benefício pleno, a ser concedido quando cumpridos os requisitos de elegibilidade;"
29.	Referida lei complementar não era vigente à época do IPC. Ainda assim, chama atenção o fato, ali, ter sido fixada a obrigatoriedade de previsão de concessão diferida de benefício proporcional em caso de cessação de vínculo empregatício, exatamente a medida criada pela Lei 9.506/1997. Mais um elemento, portanto a sustentar a ideia de que a perda de vínculo não necessariamente retira a qualidade de segurado.
30.	Assim, com a liquidação do IPC, foi garantida a manutenção como segurado aos que já tivessem completado todos os requisitos (com garantia imediato ao benefício) e aos que tivessem completado apenas os 8 anos de carência (com diferimento da garantia até completar a idade) . E essa garantia foi proposital, exatamente para permitir que aqueles que renunciaram à devolução das contribuições efetuadas usufruíssem do benefício no futuro.
31.	Merecem destaque, ainda, algumas decisões do STJ que garantiram a ex-congressitas que não haviam completado a carência de 8 anos o direito ao ressarcimento das contribuições efetuadas ao IPC - expandindo, portanto, o rol de favorecidos do art. 1º, § 5º, da Lei 9.506/1997 - em obediência ao princípio da contraprestação previdenciária e para obstar o enriquecimento sem causa do fundo de previdência privada (e.g. AgRg no REsp 1.251.056/DF, REsp 1.122.387/DF, REsp 427.223/DF, REsp 638.514/DF) . Colaciono a ementa do AgRg no REsp 1.251.056/DF:
"PROCESSUAL CIVIL E ADMINISTRATIVO. INSTITUTO DE PREVIDÊNCIA DOS CONGRESSISTAS - IPC. EXTINÇÃO. RESTITUIÇÃO DE CONTRIBUIÇÕES. CLÁUSULA DE RESERVA DE PLENÁRIO. NÃO APLICABILIDADE.
1. Os ex-congressistas que contribuíram para o extinto IPC (Instituto de Previdência dos Congressistas) têm direito ao ressarcimento das contribuições a ele recolhidas, em obediência ao princípio da contraprestação no Direito Previdenciário e para obstar o enriquecimento ilícito do fundo de previdência privada. Precedente: REsp 1.122.387/DF, julgado em 25.08.2010, DJe 10.09.2010, submetido ao regime dos recursos repetitivos - art. 543-C do CPC.
2. A decisão agravada materializou a função institucional do Superior Tribunal de Justiça, de uniformizar a jurisprudência em matéria infraconstitucional, sem qualquer infringência ao princípio da reserva de plenário e à legislação que rege a matéria.
3. Agravo regimental não provido."
32.	Tais decisões foram no sentido de garantir o ressarcimento a ex-congressitas que não estavam no exercício de mandato e não haviam completado a carência, ou seja, não se enquadraram nas hipóteses de garantia do benefício pelo IPC (art. 1º, § 6º, I e II) . Portanto, a única solução protetiva para eles seria o ressarcimento, que não fora originalmente previsto pela Lei 9.506/1997 para essa situação.
33.	No que se refere ao congressista que estivesse no exercício do mandato quando da extinção do IPC e houvesse cumprido a carência de 8 anos, o ressarcimento foi uma faculdade conferida pela Lei. Ao não exercer tal faculdade, o congressista optou por manter sua condição de segurado pelo IPC, mesmo após a extinção do instituto e após o término de seu mandato.
34.	No caso específico do titular do direito diferido (art. 1º, § 6º, II, da Lei 9.506/1997) que falece antes de cumprir o requisito mínimo da idade, não vejo como cogitar que os dependentes não fariam jus a qualquer benefício. Tal compreensão, a meu ver, iria frontalmente de encontro a toda a lógica subjacente a qualquer regime previdenciário, especialmente aqueles de natureza fechada, conforme as disposições da Lei Complementar 109/2001 e conforme os precedentes do STJ sobre a questão.
35.	Restariam, portanto, duas soluções: conceder o benefício pensional ou promover o ressarcimento das contribuições ao IPC efetuadas pelo titular do direito diferido. Ocorre que a hipótese de ressarcimento àqueles que haviam completado a carência de 8 anos era uma faculdade do segurado, não uma imposição legal. Ou seja, ao renunciar ao ressarcimento, o segurado formalmente optou por permanecer na condição de segurado do IPC.
36.	Nesse cenário, reconhecida a condição de segurado do IPC ao titular do direito diferido (com carência completa até a liquidação do IPC, sem idade mínima e que tenha renunciado à devolução das contribuições) , impõe-se que, com seu falecimento, exsurge o direito à pensão por morte nesse sistema. Tal reconhecimento faz-se necessário exatamente para garantir a obediência ao princípio da contraprestação previdenciária e para obstar o enriquecimento ilícito do fundo de previdência privada.
37.	Permito-me, ainda, tecer algumas considerações sobre o art. 3º, § 2º, da Lei 9.506/1997, que assim dispõe:
"Art. 3º Em caso de morte do segurado, seus dependentes perceberão pensão correspondente ao valor dos proventos de aposentadoria que o segurado recebia ou a que teria direito.
§ 1º O valor mínimo da pensão corresponderá a treze por cento da remuneração fixada para os membros do Congresso Nacional.
§ 2º Não é devida pensão ao dependente do segurado que tiver falecido posteriormente ao cancelamento de sua inscrição."
38.	Sobre esse dispositivo, importante ressaltar que ele regulamenta as pensões do PSSC, não do IPC. Conforme dito, com o advento da Lei 9.506/1997, passaram a coexistir os dois regimes. Para os benefícios do PSSC, incidem as disposições gerais da Lei 9.506/1997, estabelecidas a partir de seu art. 2º. Para os benefícios do IPC, aplicam-se as regras do art. 1º da Lei 9.506/1997, específicas para antigos segurados do IPC, combinadas com as regras da Lei 7.087/1982.
39.	Portanto, a vedação contida no art. 3º, § 2º, da Lei 9.506/1997, incide sobre os benefícios do PSSC. Para os benefícios do IPC, foram preservados os direitos adquiridos às pensões já concedidas e a conceder, aí incluídas, naturalmente, aquelas diferidas, a serem instituídas com base nas regras do art. 1º, § 6º, II, da Lei 9.506/1997 (congressistas com carência completa até a liquidação do IPC, sem idade mínima e que tenha renunciado à devolução das contribuições) , combinado com a Lei 7.087/1982.
40.	Assim, os congressistas anteriormente vinculados ao IPC e que, na forma do art. 1º, § 3º, da Lei 9.506/1997, voluntariamente se inscreveram no PSSC, ficaram vinculados a dois regimes distintos. Significa que, além do benefício do IPC (devido àqueles que já haviam preenchido os requisitos da Lei 7.087/1982 - art. 1º, § 6º, I, da Lei 9.506/1997 - e àqueles que tiveram o direito diferido até cumprirem a idade - art. 1º, § 6º, II, da Lei 9.506/1997) , os congressistas optantes pelo vínculo ao PSSC também receberiam o benefício desse novo regime, sendo que, para os benefícios do PSSC, devem ser observadas as regras e vedações da Lei 9.506/1997.
41.	No que se refere à pensão instituída por Pedro Almeida Valadares Neto, verificou-se que não teriam sido recolhidas contribuições em montante suficiente para cumprir a carência de 8 anos (96 meses) , razão pela qual acompanhei a proposta de ilegalidade e negativa de registro do ato apresentada pelo nobre Relator, Ministro Walton Alencar Rodrigues.
42.	No entanto, conforme comprovam os novos elementos acostados aos autos, o instituidor recolheu 91 meses de contribuições relativas aos períodos de exercício de mandato como Deputado Federal antes da liquidação do IPC. As parcelas faltantes para preenchimento da carência de 96 meses foram recolhidas de forma antecipada com amparo no art. 1º, § 9º, da Lei 9.506/1997:
"Precluirá no momento da liquidação do IPC o direito ao recolhimento previsto no caput do art. 24 da Lei nº 7.087, de 29 de dezembro de 1982, permitindo-se ao segurado obrigatório a antecipação do recolhimento correspondente ao tempo de até doze meses de contribuição."
43.	Por sua vez, o caput do art. 24 da Lei 7.087/1982 dispunha que:
"O segurado obrigatório que, ao término do exercício do mandato, não haja cumprido o período de 8 (oito) anos, consecutivos ou alternados, e o segurado facultativo que se desligar do órgão ao qual pertença poderão continuar contribuindo mensalmente, com as partes correspondentes ao segurado e ao órgão, até completar o período de carência ou a idade estabelecida no art. 34 desta Lei, devendo estas contribuições integrais receber os reajustes proporcionais à majoração do valor-base de cálculo."
44.	Nesse cenário, uma vez cumprida a carência de 8 anos, mediante comprovação de recolhimento das 96 contribuições, e considerando que o instituidor renunciou à devolução das contribuições feitas ao IPC, restava por cumprir, no momento de seu óbito, apenas o requisito da idade (50 anos) , o que o enquadra na hipótese do art. 1º, § 6º, II, da Lei 9.506/1997, ou seja, foi mantida sua qualidade de segurado com direito ao benefício diferido do IPC. Com seu falecimento, a dependente tem direito à pensão por esse regime.
45.	Quanto ao cálculo do benefício, considerando que o art. 1º da Lei 9.506/1997 preservou o direito adquirido às pensões que ainda seriam concedidas com base no extinto IPC, e que as disposições do art. 2º da Lei 9.506/1997 não dizem respeito ao benefício do IPC, mas ao do PSSC, a solução reside na própria Lei 7.087/1982 (que regia o IPC) , que assim dispõe:
"Art. 35 - Ressalvado o disposto no parágrafo único do art. 37 desta Lei, a pensão devida aos segurados obrigatórios será proporcional aos anos de mandato ou exercício de mandato federal somados ao tempo de mandato estadual ou municipal que for averbado nos termos do art. 27 desta Lei.
Parágrafo único - Pagas as contribuições equivalentes a 8 (oito) anos de mandato, a pensão corresponderá a 26% (vinte e seis por cento) dos subsídios (partes fixa e variável) e das diárias pagas aos Congressistas, acrescidos, por ano de mandato subseqüente ao exercício de mandato, contribuição correspondente ou fração superior a 6 (seis) meses de contribuição, dos seguintes percentuais: (Redação dada pela Lei nº 7.266, de 1984) 
a) do 9º ao 16º ano, mais 3,25% por ano; (Redação dada pela Lei nº 7.266, de 1984) 
b) do 17º ao 28º ano, mais 3,40% por ano; (Redação dada pela Lei nº 7.266, de 1984) 
c) do 29º ao 30º ano, mais 3,60% por ano; (Redação dada pela Lei nº 7.266, de 1984) 
 (...) 
Art. 38 - A pensão dos dependentes do segurado falecido no exercício do cargo, relevada a carência, será paga na base de 50% (cinqüenta por cento) do valor a que teria direito o extinto nos termos dos arts. 35 e 36 desta Lei. No caso de falecimento de segurado pensionista, a pensão corresponderá à metade da que ele vinha percebendo, acrescida de tantas parcelas de 10% (dez por cento) de seu valor quantos forem os dependentes até o máximo de 5 (cinco) .
Parágrafo único - O valor mínimo da pensão de dependentes será 50% (cinqüenta por cento) de 26% (vinte e seis por cento) dos subsídios (partes fixa e variável) e das diárias pagas aos Congressistas, vencimento ou salário percebido pelo segurado.  (Redação dada pela Lei nº 7.266, de 1984) "
46.	No caso de Pedro Almeida Valadares Neto, seu benefício proporcional, quando atingida a idade mínima, seria equivalente a 26% do subsídio de Deputado Federal, nos termos do art. 35 supra (cumpriu 8 anos de contribuições ao IPC, de acordo com as informações prestadas pela Câmara dos Deputados) . Além disso, por se tratar de segurado que não estava no exercício do cargo, penso que, para os fins do art. 38 supra, o mais adequado é enquadrá-lo como "segurado pensionista" (aposentado) , considerando que ele não estava no exercício do cargo e que sua aposentadoria estava garantida nos termos do art. 1º, § 6º, II, da Lei 9.506/1997, ainda que diferida.
47.	Assim, a pensão por ele instituída deverá corresponder à metade do que fora garantido ao titular (13%) , acrescida de tantas parcelas de 10% de seu valor  (valor da aposentadoria) quantos forem os dependentes até o máximo de cinco. Considerando tratar-se de uma única beneficiária, o acréscimo é de 10% incidente sobre o valor da aposentadoria a que faria jus o instituidor (10% de 26%, ou seja, 2,6%) , totalizando 15,6% do subsídio de Deputado Federal a título de pensão pelo IPC.
48.	No entanto, a dependente não faz jus ao benefício decorrente das contribuições efetuadas pelo Deputado ao PSSC, exatamente em razão da vedação contida no art. 3º, § 2º, da Lei 9.506/1997, que impede a concessão de pensão desse sistema aos dependentes de segurado falecido após o cancelamento de sua inscrição.
49.	O cancelamento da inscrição de Pedro Almeida Valadares Neto no PSSC ocorreu em 31/1/2003, quando encerrou seu mandato como Deputado Federal. Na condição de suplente, nos períodos de 15/7/2008 a 5/12/2008 e de 5/8/2010 a 31/1/2011, os elementos acostados aos autos dão conta de que o instituidor permaneceu filiado ao RGPS. A condição de não inscrito no PSSC está bem delineada no art. 7º da Lei 9.506/1997, que dispõe:
"Art. 7º O ex-segurado poderá reinscrever-se, quando titular de novo mandato, bem como, ao completar os requisitos exigidos para aposentadoria, optar entre o plano instituído por esta Lei e o regime de previdência social a que estiver vinculado."
50.	Por aí se vê que, ao término do mandato, a inscrição no PSSC deixa de existir, sendo possível a reinscrição em caso de novo mandato como congressista, o que não era o caso no momento do óbito.
51.	Nessas circunstâncias, muito embora se reconheça o direito à pensão instituída junto ao IPC, o ato aqui examinado deve ser considerado ilegal em razão de ter abrangido o período de contribuições realizadas ao PSSC, o que não encontra amparo na legislação. Assim, a Câmara dos Deputados deve encaminhar novo ato com as correções devidas, considerando apenas as contribuições efetuadas junto ao IPC.
52.	Nesse cenário, deve ser dado provimento parcial ao pedido de reexame para reconhecer o direito ao benefício do IPC, com ajustes na forma de cálculo adotada pela Câmara dos Deputados.
	Ante o exposto, voto por que o Tribunal adote a deliberação que ora submeto à apreciação deste Colegiado.
	TCU, Sala das Sessões Ministro Luciano Brandão Alves de Souza, em 22 de junho de 2021.
Ministro BRUNO DANTAS
Relator